【裁判字號】    96,訴,266
【裁判日期】    980420
【裁判案由】    履行契約
【裁判全文】
臺灣士林地方法院民事裁定               96年度訴字第266號
原      告  日蓮正宗法華本門行.
法定代理人  甲○○○
訴訟代理人  邱六郎律師
被      告  己○○
            丙○○
                        之1
            丁○○
            戊○○
            乙○○
上五人共同
訴訟代理人  蔡正廷律師
            林正疆律師
上列當事人間履行契約事件，本院裁定如下：
    主  文
原告之訴及假執行之聲請均駁回。
訴訟費用由原告負擔。
    理  由
一、按原告無當事人能力者，除其情形可以補正，審判長應定期
    間先命補正外，法院應以裁定駁回之。民事訴訟法第249 條
    第1項第3款定有明文。
二、本件原告主張：伊於民國78年間籌備成立，應屬非法人團體
    ，於85年12月31日以信徒捐獻之資金，購置坐落臺北縣淡水
    鎮○○段323 地號土地暨其上建物門牌號碼臺北縣淡水鎮○○○路8 之6 號5 樓房屋（下稱系爭不動產），經理、監事
    同意信託登記為被告己○○名義所有。詎被告己○○違背信
    託意旨，將系爭不動產登記為被告公同共有，並向世華聯合
    商業銀行股份有限公司（以下簡稱世華銀行）設定最高限額
    新臺幣（下同）300 萬元之抵押權登記，借款250 萬元。嗣
    被告更以伊已解散為由，函知世華銀行拒絕伊代償貸款本息
    ，致系爭不動產遭世華銀行聲請本院92年度執字第18232 號
    強制執行事件予以拍賣，而於93年6 月間拍定，依執行事件
    作成之分配表，被告共領得484 萬8,293 元。伊爰以起訴狀
    繕本之送達向被告為終止信託關係之意思表示，訴請被告連
    帶返還上述款項，暨自93年7 月1 日起至清償日，止按法定
    利率計算之利息等語。
三、被告則抗辯：伊等原為研討法華經典，而由志同道合共修之
    信眾成立「行學堂」（下稱「原始行學堂」），準備籌備成
    立「財團法人法華本門文教基金會」（下稱基金會）。「行
    學堂」理、監事乃決議購買系爭不動產作為固定共修處所，
    並接受信眾捐獻建寺基金約850 萬元，而於85年12月31日以
    1,030 萬元之價金購置系爭不動產。系爭不動產原信託登記
    為己○○名義所有，約定於基金會完成登記後，即移轉登記
    為基金會所有。嗣於86年5 月5 日變更為被告公同共有，因
    建寺基金不足，並於86年5 月15日以系爭不動產為擔保設定
    抵押權向世華銀行借貸250 萬元作為價金之一部。之後信徒
    間日益疏離意見分歧，建寺基金漸短絀，無法募集足以成立
    基金會之資金，伊等亦無法辦理系爭不動產之移轉登記。嗣
    89年5 月28日，當時原始「行學堂」之日籍住持細川基道和
    尚召開信徒大會，會中有信徒提議解散「行學堂」，經當場
    表決通過決議解散，理事會並決議將來處分系爭不動產後，
    所得款項扣除解散後支出，依原捐助建寺基金之比例返還各
    信眾及捐助者，「原始行學堂」早已解散而不存在。且解散
    當時「原始行學堂」之理事長係被告丁○○，代表人亦非自
    任本件原告之法定代理人甲○○○。甲○○○之前代表台灣
    日蓮正宗法華本門行學會（下稱「行學會」），以同一事實
    為基礎，訴請伊連帶給付850 萬元，經三審判決敗訴確定，
    始又提起本訴，本件原告並無當事人能力等語，資為抗辯。
    並聲明求為判決駁回原告之訴。
四、經核：
（一）「原始行學堂」原係78年間由包含被告丙○○、丁○○等
      將近20人為發起人，發起成立「臺灣日蓮正宗法華本門寺
      」之籌備會，於78年2 月9 日第2 次籌備會議授權包含被
      告丙○○、丁○○及葉進祥、張世昌、陳讚生共5 人為章
      程小組，負責草擬章程草案，並決議收取信徒捐助而為建
      寺基金之來源，惟未經辦理法人登記。嗣於80年間研議擬
      定「臺灣日蓮正宗法華本門寺章程草案」，並設立「法華
      本門文教基金會籌備處」，欲成立「法華本門文教基金會
      」，其後基金會亦未登記成立。
（二）被告己○○與丙○○分別以基金會「籌備會代表人」、「
      協議代表人」之身分，於86年1 月6 日簽立協議書，約定
      ：「「本會為深入研討法華經典，秘沈精髓引道正確佛法
      ，眾同修以遵守本國法令，共同發起組織法華本門文教基
      金會，廣納各界賢達共同研修，基於需要有固定研修場所
      ，眾同修共同集資購置場所，假台北縣淡水鎮○○○路8
      之6 號5 樓，土地標示淡水鎮○○段323 地號，為法華本
      門文教基金會籌備處，現已向台北縣政府教育局申請法人
      登記中，因為欲先取得現址土地及房屋所有權過戶手續，
      故籌備處特暫推舉己○○先生為代表，向有關單位辦理過
      戶手續，因為己○○先生係籌備會人員之一以及出資人，
      以代表法華本門文教基金會，待法華本門文教基金會完成
      登記後，再將全部產權登記為法華本門文教基金會所有，
      如法華本門文教基金會無法登記，此等土地所有權將變更
      為籌備會全體人員共有，己○○先生不得有異議」等內容
      。
（三）「原始行學堂」曾於89年5 月28日舉行信徒大會，作成解
      散之決議。旋於89年6 月4 日召集臨時理監事會，決議解
      散後終止活動、處理財產、了結現務等事宜。
（四）台灣日蓮正宗法華本門行學會（下稱「行學會」）係91年
      8 月30日成立之社團法人，並取得內政部台內社字第0910
      038735號全國性及區級人民團體立案證書。
（五）系爭不動產嗣經世華銀行聲請本院以92年度執字第18232
      號強制執行事件予以拍賣，於93年6月間經第三人以530萬
      1,000 元拍定。
（六）甲○○○、陳茂富（原名陳茂漳）、張秀案、楊彩清、莊
      李木蘭、簡阿發、細川基道等人，前曾以渠等為「原始行
      學堂」之信眾會員，而對被告提起背信、侵占等刑事告訴
      ，嗣經臺灣士林地方法院檢察署檢察官以89年度偵字第61
      17號不起訴處分確定在案。
（七）「行學會」前曾以其與被告就系爭不動產有信託關係存在
      ，被告違反信託意旨，拒不辦理系爭不動產移轉登記，甚
      至導致系爭不動產經法院強制執行而為第三人拍定，而依
      侵權行為法律關係，訴請被告連帶給付850 萬元暨自起訴
      狀繕本送達翌日起算之法定利息，經本院94年度重訴字第
      56號判決駁回確定（下稱前案事件）。
      以上各項，有「原始行學堂」89年5 月29日信徒大會會議
      記錄、89年信徒大會開會公告、89年5 月31日理監事會會
      議通知、89年6 月4 日臨時理監事會會議記錄、臺灣日蓮
      正宗法華本門寺章程草案、等影本在卷可稽；並經本院調
      閱前案事件、上述強制執行事件及偵查案件等卷宗予以查
      明，均堪認定為真實。
五、本件首應審究者，乃原告是否為符合民事訴訟法第40條第3
    項規定之非法人團體？經核︰本件原告，亦即由「行學會」
    代表人甲○○○自任為法定代理人之所謂「日蓮正宗法華本
    門行學堂」，與78年間成立之「原始行學堂」成員並不具同
    一性，原告僅為依附於「行學會」之共修團體之別稱，不足
    認定為獨立之非法人團體，難認具有當事人能力。茲論述理
    由如下：
（一）由上開四之（一）所述，78年間發起、成立籌備會、草擬
      章程草案等等歷程，可知「原始行學堂」應屬由多數信眾
      集資購置財產所組成，以研修日蓮正宗法華經典，成立「
      法華本門文教基金會」為主要目的之非法人團體，然成立
      基金會之目的始終未能達成。「原始行學堂」嗣於89年5
      月28日舉行信徒大會，作成解散之決議，旋於89年6 月4
      日召集臨時理監事會，決議解散後終止活動、處理財產、
      了結現務等事宜。其後理事即被告即於89年7 月21日在蔡
      正廷律師見證下決議擬將系爭不動產出售，將價金依原捐
      贈人捐贈比例返還，被告同意配合上述89年6 月4 日決議
      處理方案，承諾所得價金全數交由理事會委任律師依清算
      程序分配之。嗣原始行學堂亦由當時之代表人即被告丁○○函知所謂之住持基道和尚，提供信眾名冊。復由見證之
      蔡正廷律師以95年3 月22日廷建字第950013號函檢附計算
      完畢之「原始行學堂」解散前捐助建寺基金明細，通知甲○○○等人請予查核，並提供地址不詳信眾之地址或轉知
      信眾與律師事務所聯繫等情，亦有會議記錄及上述律師函
      影本可參。姑不論上開解散決議效力爭執之問題，實際上
      被告應已將財務資料委託蔡正廷律師進行清算事宜甚明。
（二）原告於前案事件主張其為日後所成立社團法人「行學會」
      之前身等情，於本件則主張其為獨立之非法人團體，「原
      始行學堂」解散決議不合法，仍然存續，之後與「行學會
      」在絕大部分為同一信眾之成員中同時併行存在及運作，
      其為非法人團體等語。並提出所謂89年6 月4 日「為日蓮
      正宗法華本門行學堂講堂不動產請求變更登記為本堂所有
      事項之籌備會」、6 月18日「法華本門行學堂權益促進委
      員會記錄」、7 月2 日及10月1 日「日本正宗法華本門行
      學堂管理會暨權益促進委員會會議記錄」，及90年至95年
      信徒大會記錄等影本為憑。然查：
   1、關於「原始行學堂」經信徒大會決議解散後，原有信徒及
      財產後續處理情形，以及其後成立「行學會」之緣由等情
      ，受任代理「行學會」辦理登記之證人陳朝棟，於前案事
      件曾到庭證稱：「本來原告（指「行學會」）是請我辦理
      登記為行學堂，我有申請但內政部說不行，後來經原告討
      論後，將行學堂改為行學會。」、「我知道有淡水行學堂
      這個團體，沒有參加，我也知道有個雜誌社，行學堂本來
      有用雜誌社名義到新聞局去作登記，後來因為雜誌社被解
      散，堂則請我去登記為行學會，學堂與雜誌社之間關係我
      不清楚，甲○○○跟我講的，因為行學堂人數有達一定法
      定人數所以可以申請登記。」等語（參見該前案事件卷宗
      第115 頁）。另證人細川基道前案事件則證稱：「行學堂
      是在民國78年由我和被告一起成立…80年與被告一起討論
      行堂章程草案，丁○○為主導來擬章程草案，草案下面有
      起草人，成立後就沒有申請人民團體，而是成立理監事會
      監事會是在8l年、82年就存在，理監事會是負責財產管理
      及行學堂之運作…」、「87年到88年丁○○當選事長，89
      年5 月28日理監事重新選，丁○○從88年l2月就開始請假
      一直到89年5 月28日改選理事長丙○○代理…」、「（89
      年當時行學堂信徒有幾人？）因為當時沒有申請人民團體
      ，故確實人數無法確定，供養及獻金人數總共250 多人，
      故再加上家屬應該會更多」、「（「行學會」是何時成立
      的？成立過程為何？）很多信徒供養很多錢，所以需要登
      記人民團體來運作，91年8 月31日成立行學會」、「（89
      年5 月28日解散後，信徒之前所捐的錢如何處理？）是行
      學堂權益促進委員會在處理，這是反對解散的信徒組織起
      來的委員會…」、「（89年5 月28日之後有多少人離開行
      學堂？）大概3 分之2 的人離開。」、「（89年5 月28日
      之後有多少人在行學堂組織促進委員會？）大概60幾人」
      、「（現在行學會有多少會員？）內政部登記是100 人」
      、「（被告5 人離開行學堂後，有無拿走其他基金？）會
      計資料都被拿走，連銀行帳戶、印章都拿走。」、「（行
      學堂權益促進委員會管的錢是如何來的？）都是留下來的
      信徒後來捐出的供養金，加上細川基道回日本向兄弟借的
      錢。」等語（見前案事件卷宗第137 頁至第140 頁），業
      經本院調閱查明。
   2、參酌原告所提出89年6 月4 日「為日蓮正宗法華本門行學
      堂講堂不動產請求變更登記為本堂所有事項之籌備會」、
      6 月18日「法華本門行學堂權益促進委員會記錄」、7 月
      2 日及10月1 日「日本正宗法華本門行學堂管理會暨權益
      促進委員會會議記錄」等影本內容，可知該等會議係由爭
      執解散決議效力之人參與，並共同組成維護渠等權益之委
      員會，分別推選甲○○○等9 人擔任權益促進委員會之委
      員及陳茂富等13人擔任管理委員會委員（2 委員會成員部
      分重疊），及推選陳茂富為2 委員會之主任委員，並決議
      訴追被告之刑責、委請律師向被告追索財產及帳冊等情。
   3、綜上以解，「原始行學堂」信徒大會於89年5 月28日決議
      解散後，約3 分之2 之成員或信徒業已離開，僅由一部分
      反對之信徒自行集結，並組織所謂「行學堂權益促進委員
      會及管理委員會」，而該等委員會運用之財產，則係由參
      與之信徒再行捐助而得。其後組織委員會之信徒，並增加
      其他成員，欲以「行學堂」之名義登記成立人民團體遭拒
      ，乃改用「行學會」之名稱登記成立社團法人。縱認原告
      之成員與「原始行學堂」有部分重疊，惟原告實質上並未
      承受「原始行學堂」之權利義務，原告固然以「日蓮正宗
      法華本門行學堂」自居，顯然不足認定其與「原始行學堂
      」具有同一性及接續性。
   4、至於原告主張其與「行學會」在絕大部分為同一信眾之成
      員中同時併行存在及運作乙節，查原告雖另提出所謂90年
      至95年信徒大會記錄等影本，然其所謂之信徒組成與「原
      始行學堂」不具組織同一性。依其90年度信徒大會會議記
      錄內容，並無選任管理組織或代表人之記載。而依91年度
      信徒大會會議記錄所示，則係併同舉行「行學會」成立大
      會，會中則僅有單一之理事及監事選舉，於法律上顯然僅
      屬於單一團體即具有法人格之「行學會」之理、監事。復
      依94年度信徒大會會議記錄所載，亦僅有單一之理事及監
      事選舉，自屬「行學會」之管理組織，要難認定係屬另一
      所謂非法人團體之管理組織。雖會議記錄仍同時以所謂「
      日蓮正宗法華本門行學堂」自稱，惟其法律性質上僅為依
      附於「行學會」之共修團體之別稱，顯然並無獨立之管理
      組織及代表人，自不符民事訴訟法第40條第3 項之要件，
      而不足認其為獨立之非法人團體。準此，由「行學會」代
      表人甲○○○自任為法定代理人之原告「日蓮正宗法華本
      門行學堂」，即難認具有訴訟法上之當事人能力。
六、綜上所述，本件原告並無當事人能力，且依其情形，無從命
    為補正，其訴自難認為合法，應予駁回。而原告假執行之聲
    請，亦失所附麗，應併予駁回。
七、依民事訴訟法第249 條第1 項第3 款、第95條、第78條裁定
    如主文。
中    華    民    國    98    年    4     月    20    日
                  民事第三庭  法  官  施月燿
以上正本證明與原本無異。
如對本裁定抗告，應於裁定送達後10日內向本院提出抗告狀，並
繳納抗告費新臺幣1,000 元。
中    華    民    國    98    年    4     月    23    日
                              書記官  于耀文


司法院資訊處製作；財團法人民間司法改革基金會備份。
